【裁判字號】    94,訴,788
【裁判日期】    950731
【裁判案由】    清償債務
【裁判全文】
臺灣士林地方法院民事判決               94年度訴字第788號
原      告  乙○○
訴訟代理人  林孜俞律師
被      告  甲○○
上列當事人間清償債務事件，本院於民國95年7 月18日言詞辯論
終結，判決如下：
    主  文
被告應給付原告新臺幣貳佰貳拾萬元，及自民國九十四年八月八
日起至清償日止，按年息百分之五計算之利息。
原告其餘之訴駁回。
訴訟費用由被告負擔。
本判決原告勝訴部分於原告以新臺柒拾伍萬元為被告供擔保後，
得假執行。
原告其餘假執行之聲請駁回。
    事實及理由
一、原告起訴主張：
  (一)被告為原告之胞妹，於民國87年9 月15日、89年8 月29日分
    別向原告借款新臺幣（下同）90萬元、150 萬元，共計借款
    240 萬元，被告亦親筆書寫借款及利息收入明細表可稽，被
    告表示願依每月2 分利計算，嗣原告於92年1 月起主動調降
    利率為每月1.5 分利，由於原告長期旅居加拿大，故原告委
    由被告以前開借款利息代原告繳納在臺灣發生之各種款項費
    用及支付母親生活費開銷。其中前開150 萬元借款部分係原
    告匯款美金50萬元方式交付之（因匯率關係，換算新臺幣為
    1,553,000 元，其中僅150 萬元為被告之借款）。詎被告僅
    於93年6 月間清償20萬元，尚餘本金220 萬元及計算至93
    年6 月間之利息餘額（即扣除代原告繳納在臺灣發生之各種
    款項費用及支付母親生活費開銷後應付原告之利息餘額）約
    48萬元未清償，93年7 月後陸續發生之利息亦未據被告給付
    。惟原告念及兄妹之情，擬不請求被告給付利息部分，僅請
    求被告清償借款本金220 萬元。
  (二)並聲明請求判決：
    1.被告應給付原告220 萬元，及自起訴狀繕本送達翌日起至
      清償日止，按年息5%計算之利息。
    2.原告願供擔保，請准宣告假執行。
二、被告則辯稱：
  (一)原告於87年9 月15日給付被告90萬元，因當時原告向花旗銀
    行辦理房屋貸款，借得300 萬元，僅將其中210 萬元支付予
    建商，其餘90萬元即交付予被告，作為被告代原告處理、支
    付前開300 萬元房屋貸款利息之用；原告於89年8 月21日匯
    款折合新臺幣1,553,000 元之美金予被告，其目的有三：
    1.由於原告長期定居加拿大，委請被告代為處理其於臺灣一
    切雜項支出付款事宜（例如代為繳納原告300 萬元房屋貸款
    利息、汐止房屋水電費等所有零星開銷及原告返臺時的一切
    開銷支出）；2.避稅（原告稱其為加拿大公民，存款課稅率
    非常高）；3.原告交待被告：在支付期間內，倘有可靠人士
    需要資金週轉，可考慮借出部分金額，賺取利息。從87年間
    原告將其所有，位於汐止的祖屋與建商合作改建交屋並向花
    旗銀行貸款300 萬元，嗣於92年1 月間向國泰世華商業銀行
    （下稱「國泰世華銀行」）轉貸迄93年4 月止，被告一直依
    原告之交待，細心為原告處理上述事宜，兩造實無借款關係
    ，且已結算完畢。並聲明請求判決：原告之訴駁回。
三、兩造不爭執之事實：
  (一)本院內湖簡易庭94年度湖調字第68號卷（下稱「調解卷」）
    第10頁；本院卷一，第26頁所示之被告手寫明細表之真正。
  (二)原告於87年9 月15日給付90萬元予被告（本院卷一，第21頁
    參照）
  (三)原告於89年8 月21日匯款美金50萬元（以當時匯率折算新臺
    幣為1,553,000 元）予被告，此並有購入外匯水單及手續費
    收入收據在卷足憑（調解卷第11頁，本院卷一，第21頁分別
    參照）。
  (四)原告於國泰世華銀行、花旗銀行之貸款交易紀錄之真正（本
    院卷一，第88頁至第95頁；第91-1頁至第97-118頁參照）。
  (五)被告於台北富邦商業銀行支票存款帳戶交易往來明細表之真
    正（本院卷二，第42頁至第77頁）
四、本件經兩造整理並簡化之爭點為（本院卷二，第115 頁參照
    ）：被告是否向原告借款240 萬元，並尚有220 萬元未清償
    ？原告得否依消費借貸之法律關係請求被告返還借款？
    茲析述如下：
  (一)原告分別87年9 月15日、89年8 月21日收受原告給付之90萬
    元、150 萬元等情，為兩造不爭之事實（參見兩造不爭執事
    實(二)、(三)），惟就被告收受前開款項之原因，原告主張為基
    於消費借貸之法律關係，被告則否認之。經查：依兩造不爭
    執事實(一)所示之被告手寫明細表所示，該明細表共分三欄，
    第一欄為：「借入：花旗銀行房貸利息支出明細表」，並詳
    列87年至90年（即西元1998年至2001年）之房貸利息支出，
    共計721,200 元；第二欄為「87年9 月15日借出90萬元利息
    收入明細表」，共計549,000 元；第三欄則為「89年8 月29
    日借出150 萬元利息收入明細表」，共計210,000 元。被告
    雖辯稱：伊係為原告管理財務，原告要求伊將代管之240 萬
    元出借予有信用之人士，以供原告賺取利息之用，兩造不爭
    執事實(一)所示手寫明細表第二欄、第三欄係被告如可順利借
    出全部240 萬元款項時，預計可以為原告賺取之利息金額云
    云（本院卷一，第22頁參照），惟被告亦自承後來僅借出一
    部分，並非全部借出去，且借款期間均很短，且出借予他人
    並收取（利息）之部分業於原告回國時與原告口頭結算過云
    云（本院卷一，第22頁；卷二，第35頁參照），惟查：前開
    手寫明細第二欄關於90萬元之利息收入係自87年9 月15 日
    計算至90年3 月31日，150 萬元之利息收入則自89年8 月29
    日計算至90年3 月29日，期間並未中斷，如被告僅代理原告
    將其中部分金額短期貸放予他人，則消費借貸之法律關係即
    存在於原告與該借款人之間，被告自應就借款人、實際貸放
    之金額、借款期間、約定利率、應收或已收之利息詳實記載
    並向原告報告並結算，豈有就「被告預估如全部順利貸出時
    可收之利息總額」此一未現實發生之部分詳細計算並以書面
    記載，就實際已發生之部分反僅以口頭結算之理？被告所辯
    顯與常情不符，洵無足取。堪信兩造不爭執事實(一)所示手寫
    明細表，係被告就兩造間系爭借款240 萬元之債權債務關係
    ，整理其應付原告利息之數額（計算至90年3 月間），及被
    告以應付原告之借款利息，代原告繳納向花旗銀行貸款之利
    息總額（即原告請求被告給付借款利息時，被告得主張扣抵
    之部分）。
  (二)被告自承其於93年10月間，為塗銷其擔任原告向銀行借款之
    連帶保證人身分，曾要求原告自行準備170 萬元，被告則提
    出面額130 萬元之票據一紙，俾清償原告向國泰世華銀行之
    房屋貸款共計300 萬元。惟就其為何願提出130 萬元代原告
    清償房屋貸款之計算依據，被告於本院95年3 月28日言詞辯
    論期日表示：「我之所以要給原告130 萬元支票，是因為要
    先幫原告還貸款，130 萬元的算法是因為原告之前匯了
    1,553,000 元給我，再加上轉貸300 萬元，給建商210 萬元
    後，只剩90萬元，總共約240 萬元（本院按：即原告所主張
    之借款240 萬元），扣除之前我已經給付之現金20萬元，再
    扣除66年至87年間5 千美元（按：被告主張其於66年間借款
    5 千美元予原告）之利息（按當時市場行情利息1 分8 利息
    ）共計80幾萬元，所以我就決定先拿出130 萬元把貸款還掉
    」等語（本院卷二，第33頁參照），可見被告主觀上亦認定
    伊自原告所收受之240 萬元係應歸還予原告者；又被告雖辯
    稱其原欲提出之130 萬元尚未扣除伊為原告支付之種種支出
    云云，惟被告既已將早在66年間即發生，清算不易之借款利
    息納入計算，豈有不將其自原告處取得240 萬元後所代原告
    支出部分（該部分因發生年代較近，結算應較容易）併予結
    算之理？堪認被告所辯稱：伊與原告間另應就伊代原告支出
    之其他開銷結算云云，非可採信；嗣被告雖於本院95年7 月
    18日言詞辯論期日改稱「該（原欲清償國泰銀行房屋貸款之
    ）130 萬元係被告先借貸予原告者」云云（本院，卷二，第
    113 頁參照），惟此陳述除與被告於本院95年3 月28日所表
    示130 萬元之計算依據不符，已難採信外，被告亦自承：「
    原告沒有表示同意或不同意（向被告借130 萬元以清償房屋
    貸款）」（本院卷二，第113 頁參照），則被告主張兩造間
    就該130 萬元，係另行成立借款契約，非返還原告先前交付
    之款項，即屬無稽。
  (三)按當事人主張有利於己之事實者，就其事實有舉證之責任，
    民事訴訟法第277 條前段定有明文。又金錢借貸契約固應由
    貸與人就兩造成立消費借貸合意及交付金錢之事實負舉證之
    責，惟如原告於起訴原因已有相當之證明，而被告於抗辯事
    實並無確實證明方法，僅以空言爭執者，當然認定其抗辯事
    實之非真正，而應為被告不利益之裁判（最高法院18年上字
    第1679號判例參照）。本件原告有交付240 萬元予被告之事
    實，既為兩造所不爭，而被告主觀上亦認為該240 萬元係應
    返還予原告者，亦如前述，則原告主張該240 萬元為消費借
    貸款項，堪予採信；被告雖另陳稱原告於66年間向其借款5
    千美元，加計利息後原告應返還80餘萬元，而為抵銷之抗辯
    云云，惟並未其抵銷之主張舉證以實其說，即難認其抵銷抗
    辯為可採。
  (四)按借用人應於約定期限內，返還與借用物種類、品質、數量
    相同之物，未定返還期限者，借用人得隨時返還，貸與人亦
    得定一個月以上之相當期限，催告返還，民法第478 條定有
    明文。本件原告曾貸與240 萬元予被告，既經認定如前，而
    被告除返還20萬元予原告以外，餘款均未據清償，亦為兩造
    所不爭，堪認原告對被告尚有220 萬元借款債權存在。惟原
    告並無法舉證證明兩造有清償期之約定，則依前開法條規定
    意旨，原告應定一個月以上催告被告返還，從而於原告催告
    被告返還系爭借款（即起訴狀送達之日，即94年7 月7 日）
    後一個月（即94年8 月7 日），始得請求被告返還系爭借款
    ，被告並自翌日（即94年8 月8 日）始負遲延責任。從而原
    告於請求被告給付借款220 萬元，及自94年8 月8 日起至清
    償日止，按年息5%計算之利息之範圍內，為有理由，應予准
    許；逾此部分之請求，即屬無稽，應予駁回（原告僅請求遲
    延利息，而捨棄借款利息之請求，附此敘明）。
五、原告陳明願供擔保，聲請宣告假執行，經核原告勝訴部分並
    無不合，爰酌定相當之擔保金額，併准許之；至原告敗訴部
    分，其假執行之聲請即失所附麗，應予駁回。
六、本件事證已臻明確，兩造其餘主張舉證及攻擊防禦方法，核
    與判決結果無影響，爰不一一論述，末以敘明。
七、據上論結，本件原告之訴為一部有理由，一部無理由；惟因
    原告僅有部分遲延利息之請求遭駁回，其敗訴部分比例甚微
    ，本院認訴訟費用仍宜由被告全部負擔。爰依民事訴訟法第
    79條、第390條第2 項，判決如主文。
中    華    民    國    95    年    7     月    31    日
                  民事第二庭  法  官  王怡雯
以上正本證明與原本無異。
如對本判決上訴須於判決送達後20日內向本院提出上訴狀。
中    華    民    國    95    年    8     月    2     日
                              書記官  陳映羽


司法院資訊處製作；財團法人民間司法改革基金會備份。
